【裁判字號】    99,簡上,471
【裁判日期】    990707
【裁判案由】    詐欺
【裁判全文】
臺灣板橋地方法院刑事判決             99年度簡上字第471號
上  訴  人  臺灣板橋地方法院檢察署檢察官
被      告  甲○○
上列上訴人因被告詐欺案件，不服本院99年度簡字第1806號，中
華民國99年3 月31日第一審簡易判決（聲請簡易判決處刑案號：
臺灣板橋地方法院檢察署99年度偵字第257 號），提起上訴，本
院管轄之第二審合議庭判決如下：
    主  文
上訴駁回。
    事  實
一、甲○○預見提供其所有之金融機構帳戶之提款卡及密碼資料
    供真實身分不詳之他人使用，可能使該人所屬詐欺集團成員
    持以詐騙他人將款項匯入其帳戶之用，竟仍不違背其本意，
    基於幫助詐欺取財之不確定故意，於民國98年間某日，在不
    詳地點，將其所有之中華郵政股份有限公司三峽郵局之局號
    0000000 、帳號0000000 帳戶（下稱系爭帳戶）之提款卡及
    密碼，交付與真實姓名年籍不詳之某成年人，任由該人及其
    所屬詐欺集團持以詐騙不特定人轉帳匯款至系爭帳戶內。嗣
    該詐欺集團成員意圖為自己不法之所有，先後為下列犯行：
    (一)、於98年11月19日19時56分許，佯稱係雅虎奇摩購物中心
    人員，以電話向乙○○誆稱其於購物時誤將付款方式設為分
    期扣款，致乙○○陷於錯誤，而依另一名自稱係中華郵政客
    服人員之電話指示，於同日21時13分30秒許，至苗栗市○○
    路532 號中苗郵局，以自動櫃員機轉帳匯款新臺幣（下同）
    29998 元至系爭帳戶內。(二)、於同年11月19日20時許，打電
    話向陳怡儒佯稱因其於網路購物時將付款方式誤設為分期付
    款，要求陳怡儒依其指示操作自動櫃員機，致陳怡儒陷於錯
    誤而於同日20時20分許，前往高雄市高雄應用科技大學內之
    臺灣中小企業銀行自動櫃員機操作轉帳匯款5999元至系爭帳
    戶內。嗣因乙○○、陳怡儒發覺受騙並報警處理，始為警循
    線查悉上情。
二、案經乙○○訴由臺北縣政府警察局三峽分局報請臺灣板橋地
    方法院檢察署檢察官偵查後聲請簡易判決處刑。
    理  由
一、被告甲○○經本院合法傳喚未到庭，惟其於警詢及偵查中矢
    口否認有幫助詐欺取財之犯行，並辯稱：系爭帳戶之提款卡
    係於不詳時地遺失後遭人冒用，伊未將該提款卡交付他人使
    用云云。經查：
  (一)、上揭詐欺集團成員詐騙乙○○、陳怡儒將上開款項匯入系
      爭帳戶之事實，業據證人乙○○、陳怡儒於警詢時指述甚
      詳，並有乙○○轉帳匯款之郵政自動櫃員機交易明細表、
      陳怡儒轉帳匯款之臺灣中小企業銀行自動櫃員機交易紀錄
      單、系爭帳戶之開戶資料及交易明細等影本各1 份附卷可
      稽（見偵卷第10、11、31、32頁），堪認被告所有之系爭
      帳戶確遭詐欺集團成員於對被害人乙○○、陳怡儒施用詐
      術時，指示乙○○、陳怡儒匯入款項之用。
  (二)、按一般人使用提款卡領取款項或轉帳匯款者，須於金融機
      構所設置之自動櫃員機輸入正確之密碼，方可提領款項或
      轉帳匯款；如輸入錯誤之密碼達一定次數，自動櫃員機即
      立刻中止操作程序並扣留提款卡。又現今提款卡之密碼，
      應由4位 數或6 位數以上之數字組合（每位數由0 至9 ，
      故有0000 至9999 或000000至999999等不同之組合），苟
      非帳戶所有人告知其提款卡密碼，因拾得或竊得他人提款
      卡之人，欲隨機輸入密碼而恰好與正確之密碼相符進而領
      取款項之機率實微乎其微。從而，被告辯稱上開帳戶之提
      款卡係遺失後遭他人冒用云云，不足採信；本件應係被告
      將其提款卡及密碼資料主動交付身分不詳之人，容任該身
      分不詳之人使用系爭帳戶無疑。
  (三)、再自詐騙集團之角度審酌，渠等係利用他人之帳戶掩飾犯
      罪所得，應知一般人如遇帳戶存摺、提款卡及密碼資料遭
      竊或遺失，為防止拾得或竊得之人盜領其存款或作為不法
      使用而徒增訟累，通常於發現後會立即報警或向金融機構
      辦理掛失止付，如拾得或竊得該帳戶資料之人仍利用該帳
      戶作為犯罪工具，則在渠等向他人詐騙，並誘使被害人將
      款項匯入該帳戶後，極可能因帳戶所有人辦理掛失止付而
      無法提領使用，則渠等豈會大費周章從事犯罪行為且甘冒
      犯罪後遭追訴、處罰之風險，卻只能平白替原帳戶所有人
      取得匯入之金錢，而無法達到取財之犯罪目的。是以犯罪
      集團若非確定該帳戶所有人不會報警或掛失止付，以確定
      渠等能自由使用該帳戶提款、轉帳，當不至於以該帳戶從
      事犯罪，又參諸現今社會現況，詐騙集團成員以數千元不
      等之金額，向他人收購帳戶作為掩飾渠等不法所得之情形
      ，實屬常見，渠等只需付出少數金錢即得使用一確定不會
      遭帳戶所有人掛失之帳戶，故渠等使用拾得或竊得之帳戶
      ，作為詐騙被害人匯款之工具的可能性微乎其微。益徵上
      開帳戶應係被告蓄意交予他人使用，而非詐騙集團成員偶
      然拾得或竊得而來。
  (四)、末以政府開放金融機構申請設立之後，金融機構大量增加
      ，一般民眾皆可以存入最低開戶金額之方式自由申請開設
      金融帳戶，並無任何特殊之限制，因此一般人申請存款帳
      戶極為容易而便利，且得同時在不同金融機構申請多數存
      款帳戶使用，並無使用他人帳戶之必要，此為一般日常生
      活所熟知之常識，故除非有特殊或違法之目的，並藉此躲
      避警方追緝，一般人並無向他人借用、承租或購買帳戶存
      摺及提款卡之必要。又金融帳戶係個人資金流通之交易工
      具，事關帳戶申請人個人之財產權益，進出款項亦將影響
      其個人社會信用評價；而金融帳戶與提款卡、密碼結合，
      尤具專有性，若落入不明人士，更極易被利用為取贓之犯
      罪工具，是以金融帳戶具有強烈之屬人性及隱私性，應以
      本人使用為原則，衡諸常理，若非與本人有密切關係或特
      殊信賴關係，實無任意供他人使用之理，縱有交付個人帳
      戶供他人使用之特殊情形，亦應瞭解他人使用帳戶之目的
      始行提供，並儘速要求返還。再詐欺集團經常利用收購之
      方式大量取得他人帳戶，亦可能以薪資轉帳、質押借款、
      辦理貸款等不同名目誘使他人交付帳戶，藉此隱匿其財產
      犯罪之不法行徑，規避執法人員之查緝，並掩飾、確保因
      自己犯罪所得之財物，類此在社會上層出不窮之案件，亦
      經坊間書報雜誌、影音媒體多所報導及再三披露而為眾所
      周知之情事，是以避免此等專屬性甚高之物品被不明人士
      利用為犯罪工具，亦為一般生活所應有之認識。查被告具
      有一定社會經驗之成年人，對上情自不得諉為不知，被告
      竟將其所有具私密性、專屬性之上開帳戶提款卡及密碼資
      料交付身分不明人士，而容任該身分不明人士對外得以上
      開帳戶之名義無條件加以使用，堪認被告在主觀上已預見
      提供上開帳戶資料之行為可能幫助他人犯詐欺取財罪，且
      不違反其本意而執意為之。又本件無證據證明被告係以詐
      欺取財之犯意參與詐欺取財之構成要件行為，簡言之，被
      告係將系爭帳戶之提款卡及密碼等資料交付身分不詳之人
      使用，該身分不詳之人所屬詐欺集團成員再向被害人乙○
      ○、陳怡儒施用前揭詐術，使乙○○、陳怡儒陷於錯誤而
      匯款入系爭帳戶，該詐欺集團成員再將款項提領使用。
  (五)、綜上所述，被告所辯應係畏罪卸責之詞，不足採信；本案
      事證明確，被告之犯行洵堪認定。
二、按刑法上之幫助犯，係指以幫助之意思，對於正犯資以助力
    ，而未參與實行犯罪之行為，且以正犯已經犯罪為構成要件
    （參照最高法院49年臺上字第77號、60年臺上字第21 59 號
    判例及75年度臺上字第1509號、88年度臺上字第1270號判決
    意旨）。本件被告交付系爭帳戶之提款卡及密碼供他人使用
    ，有幫助詐欺取財之不確定故意，業如上述；且收受上開帳
    戶之不明人士利用上開帳戶向被害人詐騙財物後，以上開帳
    戶為匯、取款之工具，便於隱匿其真實身分，掩飾其犯行而
    不易遭查緝，是以被告提供帳戶之行為係對不明人士遂行詐
    欺取財犯行資以助力，而參與詐欺取財罪構成要件以外之行
    為。從而，該不明人士利用被告提供之系爭帳戶，向被害人
    施用詐術，使被害人陷於錯誤而匯款至上開帳戶，係犯刑法
    第339 條第1 項之詐欺取財罪。核被告所為，則係犯刑法第
    30條第1 項前段、第339 條第1 項之幫助詐欺取財罪。又被
    告以提供系爭帳戶之提款卡及密碼資料之一行為，致被害人
    乙○○、陳怡儒先後依詐騙集團之指示而匯款，係以一行為
    觸犯數罪名之同種類想像競合犯，應依刑法第55條規定從情
    節較重之幫助詐欺乙○○之罪處斷。被告基於幫助之犯意而
    為詐欺取財犯行構成要件以外之行為，為幫助犯，衡諸其犯
    罪情節，爰依刑法第30條第2 項規定，按正犯之刑減輕之。
    原審以被告罪證明確，適用刑法第30條第1 項前段、第2 項
    、第339 條第1 項、第55條、第41條第1 項前段等規定，並
    審酌被告提供系爭帳戶供他人詐欺取財，助長詐騙財產犯罪
    之風氣，並使執法人員難以追查該詐騙集團成員之真實身分
    ，增加被害人尋求救濟之困難，擾亂金融交易往來秩序，危
    害社會正常交易安全，兼衡被害人損失金額、被告犯罪之手
    段，及被告犯罪後之態度等一切情狀，量處被告有期徒刑3
    月，並諭知如易科罰金以新臺幣1000元折算1 日，經核其認
    事用法均無違誤，量刑亦屬適當。末按刑罰之量定，係屬事
    實審法院得依職權自由裁量之職權行使，如已具體審酌刑法
    第57條所列各款事由及一切情狀，而未逾越法定刑度，或濫
    用其權限，下級審法院量定之刑，倘無不當情形，上級審法
    院對下級審法院之職權行使，應予尊重。本件原審判決對被
    告之量刑尚稱妥適，已如前述，其量刑裁量權之行使，尚未
    違反比例原則。從而，檢察官上訴意旨認原判決未審酌被告
    迄未與告訴人乙○○達成和解，量刑過輕，請求從重量刑云
    云，為無理由，應予駁回。
三、被告經合法傳喚，無正當之理由不到庭，爰不待其陳述，逕
    行判決。
據上論斷，應依刑事訴訟法第455 條之1 第1 項、第3 項、第36
8 條、第371條，判決如主文。
本案經檢察官黃嘉妮到庭執行職務。
中    華    民    國    99    年    7     月    7     日
                  刑事第四庭  審判長法  官  樊季康
                                    法  官  劉元斐
                                    法  官  何燕蓉
以上正本證明與原本無異。
不得上訴。
                                    書記官  陳秀慧
中    華    民    國    99    年    7     月     9    日

司法院資訊處製作；財團法人民間司法改革基金會備份。
